臺灣高等法院民事判決　　　　　　 95年度重上更(二)字第121號
上　訴　人　乙○○
　　　　　　甲○○
　　　　　　丙○○
共　　　同
訴訟代理人　林慶苗律師
複代理　人　曾憲忠律師
被　上訴人　丁○○
訴訟代理人　楊美玲律師
上列當事人間移轉公司股權等事件，上訴人對於中華民國91年8
月2日臺灣臺北地方法院90年度重訴字第1240號第一審判決提起
上訴，經最高法院第2次發回更審，上訴人並為訴之追加，經本
院於96年2月27日言詞辯論終結，判決如下：
    主  文
上訴及追加之訴均駁回。
第二審及追加之訴暨發回前第三審訴訟費用均由上訴人負擔。
    事實及理由
一、按訴之變更或追加，非經他造同意，不得為之。但請求之基
    礎事實同一者，不在此限，民事訴訟法第446條第1項、第25
    5條第1項第2款定有明文。查 ：上訴人於原審先位聲明請求
    被上訴人分割共有之股權及移轉股權、交付股票及盈餘，備
    位聲明請求交付信託股票及盈餘，嗣於本院追加備位聲明依
    隱名合夥法律關係請求解散共同出資購買股權之隱名合夥，
    於清算後移轉股權、交付股票及盈餘（ 見本院卷第138頁）
    ，核其請求之基礎事實相同，依民事訴訟法第446條第1項但
    書、第255條第1項第2款規定，應予准許，合先敘明。
二、上訴人起訴主張：上訴人於民國（下同）73年間與被上訴人
    之夫黃勝森約定，以黃勝森名義共同投資訴外人台灣鉅邁股
    份有限公司（下稱鉅邁公司。該公司原係有限公司，於89年
    間變更為股份有限公司）。上訴人乙○○、丙○○、甲○○
    3人與黃勝森之出資額依序為新台幣（下同）400,000元、18
    0,000元、200,000元、420,000元，出資比例為40/120、18/
    120、20/120、42/120。並於 79年間調整其比例為30/120、
    13/120、15/120及62/120。黃勝森生前每年領取之公司盈餘
    ，均依上開比例分配予上訴人。詎黃勝森於 85年8月11日死
    亡，由被上訴人繼承系爭股份後，竟不再給付上訴人85年起
    至88年間之盈餘，爰先位聲明依民法第823條、第817條規定
    ，求為：(一)准將兩造共有被上訴人名義之鉅邁公司股份912,
    050股分割，其中228,012股分配予上訴人乙○○、98,8 05
    股分割予上訴人丙○○、114,006股分配予上訴人甲○○。
    (二)被上訴人應將前項上訴人分配取得之股份分別協同上訴人
    辦理公司股份移轉登記，並將公司股票分別交付予上訴人。
    (三)將85年度起迄88年度止被上訴人收取之鉅邁公司盈餘7,46
      2,900元分割，其中1,767,984元分配予上訴人乙○○、76
      6,126元分配予上訴人丙○○、883,992元分配予上訴人甲
      ○○，被上訴人並應各對上訴人給付上開金額及自 90年5
      月16日起至清償日止，各按年息5%計算之利息。備位聲明
      依終止信託之法律關係，民法第179條、第181條規定，求
      為命被上訴人將其持有之鉅邁公司股份依序辦理 228,012
      股、98,80 5股、114,006股之股份（權）移轉登記及交付
      股票予乙○○、丙○○、甲○○。並依序給付盈餘分配款
      1,767,984元、766,126元、883,992元，及各自90年5月16
      日起至清償日止，各按年利率5%計算之利息之判決。（原
      審為上訴人敗訴之判決，上訴人就其敗訴部分聲明不服，
      並於本院前審追加第二備位聲明，求為：(一)兩造間73年共
      同出資購買鉅邁公司股權之合夥解散。(二)被上訴人應將合
      夥為清算後，將合夥財產鉅邁公司股份 912,050股分割，
      其中228,012股分配予上訴人乙○○ 、98,805股分配予上
      訴人丙○○、114,006股分配予上訴人甲○○。 (三)被上訴
      人將前項上訴人分配取得之公司股份，分別協同上訴人辦
      理公司股份移轉登記，並將公司股票分別交付於上訴人。
      (四)被上訴人於清算合夥後，將合夥財產鉅邁公司自85年度
      起至88年度公司盈餘7,462,900元分割，其中1,767,984元
      分配予上訴人乙○○，766,126元分配予上訴人丙○○，8
      83,992元分配予上訴人甲○○，並將各分配金額分別給付
      上訴人及給付自 90年5月16日起至清償日止，各按年利率
      5%計算之利息。
三、被上訴人則以：上訴人僅與黃勝森合資，借用黃勝森名義投
    資鉅邁公司，並無共有、信託或合夥關係存在。又上訴人未
    交付現金參加鉅邁公司於80、84、87年間辦理之現金增資，
    乙○○、丙○○、甲○○３人之持股比例自85年起依序即應
    降低為5.12%、2.2%、2.56%。被上訴人於89年12月15日寄送
    存證信函所附明細表之內容，係基於錯誤之資料所為，業經
    被上訴人撤銷該錯誤之意思表示，上訴人無權為請求等語，
    資為抗辯。
四、原審對於上訴人之請求，判決上訴人全部敗訴，上訴人聲明
    不服，提起上訴，求為：(一)先位聲明(1)原判決廢棄。(2)請將
    兩造共有被上訴人名義之鉅邁公司股份 912,050股分割，其
    中228,012股分配於上訴人乙○○ 、98,805股分割於上訴人
    丙○○、114,006股分配於上訴人甲○○。(3) 被上訴人應將
    前項上訴人分配取得之股份分別協同上訴人辦理公司股份移
    轉登記，並將公司股票分別交付於上訴人。(4)請將85年度起
    迄 88年度止被上訴人收取之鉅邁公司盈餘7,462,900元分割
    ，其中1,767,984元分配於上訴人乙○○、766,126元分配於
    上訴人丙○○ 、883,992元分配於上訴人甲○○，被上訴人
    並應各對上訴人給付上開金額及自 90年5月16日起至清償日
    止，各按年息5%計算之利息。(二)第一備位聲明：(1)原判決廢
    棄。(2) 被上訴人應將其持有台灣鉅邁公司股份228,012股向
    公司辦理移轉名義登記為上訴人乙○○所有，並將公司股票
    交付乙○○。(3)被上訴人應將其持有鉅邁公司股份98,805股
    向公司辦理移轉名義登記為上訴人丙○○所有，並將公司股
    票交付丙○○。(4)被上訴人應將其持有鉅邁公司股份114,00
    6股向公司辦理移轉名義登記為上訴人甲○○所有，並將公
    司股票交付甲○○。(5)被上訴人應將85年度起迄88年度止其
    所收取上訴人3人應受分配之鉅邁公司盈餘共計3,418,104元
    ，分別給付上訴人乙○○ 1,767,984元，給付上訴人丙○○
    766,126元，給付上訴人甲○○883,992元，並自 90年5月16
    日起至清償日止，各按年利率5%計算之利息。(三)第二備位聲
    明：(1)原判決廢棄。(2)兩造間73年共同出資購買鉅邁公司股
    權之合夥解散。(3)被上訴人應將合夥為清算後，將合夥財產
    鉅邁公司股份912,050股分割，其中228,012股分配於上訴人
    乙○○ 、98,805股分配於上訴人丙○○、114,006股分配於
    上訴人甲○○。(4)被上訴人將前項上訴人分配取得之公司股
    份，分別協同上訴人辦理公司股份移轉登記，並將公司股票
    分別交付於上訴人。(5)被上訴人於清算合夥後，將合夥財產
    鉅邁公司自 85年度起至88年度公司盈餘7,462,900元分割，
    其中1,767,984元分配於上訴人乙○○，766,126元分配於上
    訴人丙○○，883,992元分配於上訴人甲○○，並將各分配
    金額分別給付上訴人及給付自 90年5月16日起至清償日止，
    各按年利率5%計算之利息，(四)暨願供擔保請准宣告假執行。
    被上訴人則求為判決駁回上訴，如受不利益之判決，願供擔
    保請准免為假執行。（上訴人先位聲明部分，業經本院前審
    91年度重上字第 403號判決上訴人敗訴，未據上訴人聲明不
    服，雖經最高法院２次發回，先位聲明部分已不在本院審究
    範圍）。
四、經查：73年間，黃勝森出資420,000元、乙○○出資400,000
    元、丙○○出資180,000元、甲○○200,000元，合計 1,200,
    000元交由被上訴人之夫黃勝森投資鉅邁公司 ，約定以黃勝
    森名義出名為該公司股東，各年度所分配盈餘均由黃勝森先
    受領後，再按前開出資比例分發給上訴人。嗣黃勝森於85年
    8 月11日死亡，被上訴人繼承黃勝森遺產，並將系爭股份辦
    理登記為被上訴人名義後，即未再將所受分配鉅邁公司各年
    度盈餘分配予上訴人，被上訴人曾於89年12月15日寄發台北
    23支郵局第 208號存證信函予上訴人乙○○之事實，為兩造
    所不爭，並有73年6月9日台北第96支局郵局存證信函、89年
    12月15日台北 23支郵局第208號存證信函、鉅邁公司變更登
    記事項卡可證（ 見原審卷第9頁至11頁、第14頁、本院重上
    卷第34頁、35頁），堪信為真。
五、上訴人主張：黃勝森生前與上訴人成立信託關係云云，惟為
    被上訴人所否認。經查：
  (一)按所謂信託行為在信託法施行前，係指委託人授與受託人超
    過「經濟目的」之權利，而僅許可其於經濟目的範圍內行使
    權利之法律行為而言。又信託契約之成立，以信託人與受託
    人有「信託之合意」為其要件（最高法院66年台再字第42號
    判例、72年台上字第1036號判決參照）。信託法施行後，依
    信託法第１條規定，信託者謂委託人將財產移轉或為其他處
    分，使受託人依信託本旨，為受益人或為特定目的，管理或
    處分信託財產之關係，此項契約行為，亦須信託人與受託人
    就信託契約意思表示一致，方能成立。
  (二)上訴人乙○○於原審稱：「 71年黃勝森與其餘7位友人欲創
    業，他要出資120萬元，他向上訴人及親友借款39萬元 ，因
    為被上訴人反對，他只有出資42萬元，其餘上訴人的出資額
    計78萬元，黃勝森在73年時寫存證信函交代出資的事實。79
    年黃勝森想要買我們所持有部分股份，他買我們20萬元股權
    ，所以我們股權從120分之58，黃勝森變為120分之62。‧‧
    ‧每年都是照股權分配，至於公司增資部分由他處理，他有
    每年給我們分配盈餘 」等語（見原審卷第108頁）。黃勝森
    欲創業，因資金不足，由上訴人就其餘款項出資，並接受分
    配盈餘，上訴人與各創業人間並無直接關係，故上訴人與黃
    勝森間僅屬合資或共同出資之無名契約關係（最高法院94年
    度台上字第1793號判決參照），上訴人與黃勝森間並無信託
    合意存在。
  (三)黃勝森73年6月9日台北96支局存證信函亦僅表示：由上訴人
    乙○○經手「投資」黃勝森名下之股份及借用款如何抵償而
    已，有該存證信函影本可證（見原審卷第14頁），亦不足以
    證明上訴人與黃勝森間有何信託合意存在。
  (四)證人即上訴人丙○○之配偶楊黃淑娥雖證稱：「丙○○與被
    上訴人間股權比例分配的事宜，是我代為處理，因雙方有事
    都會找我處理，我先生身體不好也是委託我處理的，協議書
    是經兩造協商簽擬的，當時說好把紅利放在我這邊分給上訴
    人，而被上訴人沒有簽名是因為她要把第５條原來的持分比
    例改為持股比例，我不同意，所以協議沒有成立， 86年6月
    15日簽協議書時，她要把紅利分給上訴人，但我們要負擔遺
    產稅的問題，所以盈餘扣掉遺產稅部分，我們還要支付197,
    936元，另外85年紅利扣掉隔年稅金，是592,083元，預付87
    年的稅金，也是要求先開立，兩張支票是由乙○○簽給被上
    訴人的，因沒有談成，所以被上訴人拒收，‧‧‧協議時兩
    造對於持股比例同意如協議書上所載範圍‧‧‧黃勝森85年
    8月死亡，85年初所分配之紅利係依120分之58，也是協議書
    所載的權利範圍來分配．．．」等語（見本院上更1卷第120
    頁），並有協議書、支票2紙、授權書2紙可證（見本院上更
    1卷第97頁、98頁、126頁、127頁）。協議書簽訂之時間為8
    年 6月15日，當時黃勝森業已死亡；被上訴人亦因未達成合
    意，未在該協議書、授權書上簽名，故證人楊黃淑娥之證言
    、協議書、支票、及授權書，無從證明黃勝森與上訴人間有
    信託之合意。
  (五)上訴人又主張：黃勝森在世時，每年按上訴人３人出資比例
    120分之58，將所獲得盈餘分配予上訴人3人，並對乙○○、
    丙○○詳細報告公司營運計劃情形等情以觀，黃勝森生前確
    有為上訴人等人管理財產之主觀意思與客觀行為，上訴人亦
    有委託黃勝森為其管理系爭股份之主觀意思，足證上訴人與
    黃勝森間亦有約定使黃勝森於一定經濟上目的之範圍內行使
    權利之合意云云。惟查：黃勝森生前縱使每年按上訴人３人
    出資比例分配盈餘分配予上訴人，並對乙○○、丙○○詳細
    報告公司營運計劃，其可能之原因多端（例如：基於投資之
    無名契約），未必即係信託關係，該單純分配盈餘及報告之
    事實，無法證明黃勝森與上訴人間有信託之合意。
  (六)被上訴人 89年12月15日台北23支局第208號存證信函雖稱：
    「台端等３人（即上訴人）在鉅邁之股份皆掛在黃勝森之名
    下 」等語，有該存證信函可證（見原審卷第9頁），惟查：
    被上訴人並非原投資關係之當事人，其是否了解黃勝森與上
    訴人間之法律關係，已有可疑。而黃勝森係原當事人，其73
    年6月9日台北96支局存證信函表示：由台端（即上訴人乙○
    ○）經手「投資」於本人（即黃勝森）名下之股份等語，已
    如前述，應較符實情，故依黃勝森之主張，股份屬黃勝森所
    有，黃勝森與上訴人間係投資之契約關係。信託須有經濟目
    的及信託合意，被上訴人前開存證信函尚難證明黃勝森與上
    訴人間有「信託之合意」及「經濟目的」。
  (七)信託法遲至 85年1月26日始經總統公布，黃勝森與上訴人並
    非熟諳法律之人，依常情在73年間很難有信託之概念。
  (八)綜上，既無證據證明73年間，黃勝森與上訴人間有信託合意
    ，上訴人主張成立信託關係，即不足取，自不因黃勝森之死
    亡而生信託關係終止返還信託物之問題。
六、上訴人又主張：黃勝森生前與上訴人成立隱名合夥關係云云
    ，惟為被上訴人所否認。經查：
  (一)按「稱隱名合夥者，謂當事人約定，一方對於他方所經營之
    事業出資，而分受其營業所生之利益，及分擔其所生損失之
    契約 」，民法第700條規定甚明。又，隱名合夥所經營之事
    業，係出名營業人一人之「事業」（最高法院29年上字第97
    1號判例參照 ），倘僅單純出資取得財產，而未約定經營事
    業者，縱將來可獲得相當之利益，自僅屬合資或共同出資之
    無名契約，而非隱名合夥（最高法院94年度台上字第1793號
    判決、81年度台上字第336號判決、 87年度台上字第1596號
    判決參照）。
  (二)上訴人於原審主張：本件不是合夥關係等語，有言詞辯論筆
    錄可證（ 見原審卷第170頁）；上訴人迄未舉證上訴人與黃
    勝森約定，上訴人對於「黃勝森所經營之事業出資」，上訴
    人與黃勝森間自無隱名合夥之合意存在，上訴人主張有隱名
    合夥之法律關係，自不足採。
七、綜上所述，上訴人第１備位聲明依終止信託法律關係，民法
    第179條、第181條規定，請求被上訴人將其因繼承持有之鉅
    邁公司股份依序辦理228,012股、98,805股、114,006股之股
    份（權）移轉登記及交付股票予乙○○、丙○○、甲○○。
    並依序給付盈餘分配款1,767,984元、766,126元、883,992
    元，及各自90年5月16日起至清償日止，各按年利率5% 計算
    之利息。第2備位聲明，依隱名合夥之法律關係，請求：(一)
    兩造間73年共同出資購買鉅邁公司股權之合夥解散。(二)被上
    訴人應將合夥為清算後，將合夥財產鉅邁公司股份912,050
    股分割，其中228,012股分配予上訴人乙○○、98,805股分
    配予上訴人丙○○、114,006股分配予上訴人甲○○。(三)被
    上訴人將前項上訴人分配取得之公司股份，分別協同上訴人
    辦理公司股份移轉登記，並將公司股票分別交付於上訴人。
    (四)被上訴人於清算合夥後，將合夥財產鉅邁公司自85年度起
    至88年度公司盈餘7,462,900元分割，其中1,767,984元分配
    予上訴人乙○○，766,126元分配予上訴人丙○○，883,992
    元分配予上訴人甲○○，並將各分配金額分別給付上訴人及
    給付自90年5月16日起至清償日止，各按年利率5% 計算之利
    息，均無理由，不應准許。原審為上訴人敗訴之判決，及駁
    回其假執行之聲請，並無不合。上訴意旨指摘原判決不當，
    求予廢棄改判，並為訴之追加，均無理由，應予駁回。
八、本件事證已臻明確，兩造其餘攻擊、防禦方法及未經援用之
    證據，經本院審酌後認對判決結果不生影響，爰不一一論列
    ，附此敘明。
九、據上論結，本件上訴及追加之訴均無理由，依民事訴訟法第
    449條第1項、第78條，判決如主文。
中　　華　　民　　國　　96　　年　　3　　月　　13 　　日
　　　　　　　　　  民事第十一庭
                      　審判長法　官  鄭雅萍
　　　　　　　　　　          法　官  薛中興
　　　　　　　　　　          法　官  林恩山
正本係照原本作成。
如不服本判決，應於收受送達後20日內向本院提出上訴書狀，其
未表明上訴理由者，應於提出上訴後20日內向本院補提理由書狀
（均須按他造當事人之人數附繕本）上訴時應提出委任律師或具
有律師資格之人之委任狀；委任有律師資格者，另應附具律師資
格證書及釋明委任人與受任人有民事訴訟法第466條之1第1項但
書或第2項（詳附註）所定關係之釋明文書影本。
中　　華　　民　　國　　96　　年　　3 　　月　　14　　日
　　　　　　　　　　　　　  　書記官　周淑靜
附註：
民事訴訟法第466條之1（第1項、第2項）：
對於第二審判決上訴，上訴人應委任律師為訴訟代理人。但上訴
人或其他法定代理人具有律師資格者，不在此限。
上訴人之配偶、三親等內之血親、二親等內之姻親，或上訴人為
法人、中央或地方機關時，其所屬專任人員具有律師資格並經法
院認為適當者，亦得為第三審訴訟代理人。
